臺灣臺南地方法院刑事判決
                                      108年度訴字第132號
                                     109年度金訴字第96號
公  訴  人  臺灣臺南地方檢察署檢察官
被      告  劉明哲



上列被告因詐欺等案件，經檢察官提起公訴（107年度偵字第188
82號、108年度偵字第1382號），移請併辦（107年度偵字第 212
14號），暨追加起訴（107年度偵字第19374號），判決如下：
    主  文
劉明哲犯如附表所示之罪（二罪），各處如附表所示之刑及沒收
，徒刑部分應執行有期徒刑壹年拾月，沒收部分併執行之。
    事  實
一、劉明哲（綽號「魚兒」）、林晏瑋（綽號「長江」，待到庭
    後另行結案），於民國107年7月初某日，加入姓名不詳之人
    共同成立具有持續性、牟利性、結構性犯罪組織之詐欺集團
    ，共同意圖為自己不法之所有，基於3人以上冒用公務員名
    義詐欺取財、以不正方法由自動付款設備取得他人財物、隱
    匿詐欺所得去向之洗錢犯意聯絡，擔任持金融卡前往自動櫃
    員機提領詐欺款項並轉交上手之車手工作，約定劉明哲可獲
    得提領金額2％至4％之報酬。
㈠、迨於107年7月16日上午11時時35分許，詐欺集團其他成年成
    員分別假冒檢察官向杜傳豊訛稱遭冒用身分開戶，而涉及洗
    錢、販毒罪嫌，須將其所有之銀行存摺、提款卡及提款密碼
    交付檢警監管，致杜傳豊陷入錯誤而聽從詐欺集團成員之指
    示，將其所有彰化商業銀行股份有限公司帳戶（帳號：0000
    0000000000）、華南商業銀行股份有限公司帳戶（帳號：00
    0000000000號）存簿及提款卡，置於詐欺集團成員所指定之
    臺南市南區金華路1段336巷口旁之某機車腳踏墊上，並告知
    上開帳戶密碼予詐欺集團成員。嗣由林晏偉駕車載劉明哲到
    場取得提款卡等物後，至臺南市○○區○○路00號彰化銀行臺南
    分行，由劉明哲持杜傳豊之提款卡由金融機構自動櫃員機提
    領款項，而接續於同日上午12時16分、17分、18分、19分、
    20分許，以不正方法由自動付款設備取得杜傳豊之金錢共計
    149000元，再將提領之金錢交由林晏偉收取後繳回詐欺集團
    ，而製造金流斷點，隱匿詐欺所得之去向，劉明哲並因此取
    得5960元之報酬。
㈡、107年7月16日下午1時30分許，詐欺集團其他成年成員分別假
    冒中華電信股份有限公司客服人員，撥打電話予劉晏伶，訛
    稱欠繳電話費用，證件可能遭盜用，並以代為查詢為由，將
    電話轉接予假冒臺北市政府警察局士林分局警員「張明發」
    及不詳姓名之檢察官，向劉晏伶佯稱涉及洗錢、販毒罪嫌，
    須將其所有親筆簽名、捺指印之文件、郵局存摺、提款卡及
    提款密碼交付檢警監管，致劉晏伶陷入錯誤而聽從詐欺集團
    成員之指示，將其所有中華郵政股份有限公司帳戶（帳號：
    00000000000000號）存簿、提款卡及密碼，置於詐欺集團成
    員所指定之臺南市○○區○○路000號對面已歇業之「月鳳KTV」
    屋簷下後，並告知上開帳戶密碼予詐欺集團 成員。嗣由林
    晏偉駕車載劉明哲到場取得提款卡等物後，至臺南市○○區○○
    路000號，由劉明哲持劉晏伶之提款卡向金融機構自動櫃員
    機提領款項，而接續於同日下午3時50分、51分及52分許，
    以不正方法由自動付款設備取得劉晏伶之金錢共計149000元
    ，再將提領之金錢交由林晏偉收取後繳回詐欺集團，而製造
    金流斷點，隱匿詐欺所得之去向，劉明哲並因此取得5960元
    之報酬。
二、嗣經杜傳豊訴由臺南市政府警察局第二分局報告臺南地方檢
    察署檢察官偵查後提起公訴暨移送併辦；經劉晏伶訴由臺南
    市政府警察局佳里分局報告臺南地方檢察署檢察官偵查後追
    加起訴。
    理  由
壹、證據能力
一、本判決引為判斷基礎之傳聞陳述，當事人同意作為證據使用
    本院於審理時逐一提示並告以要旨，當事人未於言詞辯論終
    結前聲明異議，本院審酌該等證據作成時情況，並無違法或
    不當取證，亦無顯不可信或證明力過低，而均認為適當，依
    刑事訴訟法第159條之5規定，具證據能力。
二、本判決引用之非供述證據，均依法定程序取得，經合法調查
    程序，與待證事實間復具相當關聯性，無不得為證據之情形
    ，依刑事訴訟法第158條之4反面解釋，均有證據能力。 
貳、實體部分
一、上開事實，業據被告劉明哲自白不諱（見警卷1第1至3頁、
    第5至9頁；追加起訴警卷第1至5頁；警卷2第2至7頁；本院
    卷第115至120頁、第169至173頁、第193至197頁、第199至2
    11頁），核與證人即共同被告林晏偉（見偵卷1第93至95頁
    ）、證人即告訴人杜傳豊（見警卷1第29至32頁；偵卷2第31
    至32頁；本院卷第61至62頁）、劉晏伶（見追加起訴警卷第
    13至14頁；追加起訴偵卷第81至82頁）證述情節相符；並有
    告訴人杜傳豊申辦之彰銀帳戶開戶資料、交易明細1份（警
    卷1第23至27頁）、監視錄影畫面5張（見警卷1第17至21頁
    ）、監視錄影畫面3張（見警卷1第15頁；警卷2第8頁）、現
    場照片6張（見警卷2第28至30頁）、現場及路口監視錄影器
    影像翻拍照片18張（見追加起訴警卷第45至53頁）、現場及
    路口監視錄影器影像光碟2片（置於證物袋內），核與被告
    自白相符，被告之自白，應係出於事實，要可採為認定事實
    之基礎。
二、綜上，本件事證明確，被告前開犯行，均堪認定，應依法論
    科。
參、論罪科刑
一、核被告所為，係犯刑法第339條之4第1項第1、2款之共同犯
    三人以上冒用公務員名義加重詐欺取財罪、同法第339條之2
    第1項不正方法由自動付款設備取得他人財物罪、洗錢防制
    法第14條第1項第2款隱匿詐欺犯罪所得洗錢罪；各罪行為之
    重要部分局部重疊，依一般社會通念，應評價為一行為為妥
    適；一行為同時觸犯前開相異罪名，各為想像競合犯，從其
    情節較重加重詐欺取財罪處斷。
二、刑法之共同正犯，不限於實施共同正犯，尚包含同謀共同正
    犯在內；又同謀共同正犯之成立，並不以參與構成要件行為
    之實行為必要（司法院釋字第109號解釋參照）；共同正犯
    之意思聯絡，原不以數人間直接發生者為限，若有間接之聯
    絡者，亦包括在內，如甲分別邀約乙、丙犯罪，雖乙、丙間
    彼此並無直接之聯絡，亦無礙於其為共同正犯之成立(最高
    法院77年度口上字第2135號判決參照)；被告與林晏偉及其
    他詐欺集團成員間，就事實一㈠、㈡部分，自始即有共同犯加
    重詐欺取財、不正方法由自動付款設備取得他人財物、隱匿
    詐欺犯罪所得洗錢之意思，均為共同正犯。
三、刑法詐欺取財罪係為保護個人之財產法益而設，行為人罪數
    之計算，應依遭詐欺之被害人人數、被害次數計算；其詐欺
    取財過程，自同一被害人財物以不正方法由自動付款設備取
    得罪、將同一被害人遭詐取財產隱匿之洗錢罪，其罪數計算
    亦同；前開對本於單一加重詐欺取財及洗錢、不正方法由自
    動付款設備取得他人財物之犯意，事實欄一㈠各次、㈡各次，
    各係侵害同一被害人財產法益，各屬該對同一被害人犯罪行
    為之一部，事實欄一㈠、㈡各為接續犯，僅各論以一罪，就事
    實一㈠、㈡應分論併罰。
四、不另為不受理諭知部分：
㈠、按刑罰責任之評價與法益之維護息息相關，對同一法益侵
    害為雙重評價，是過度評價；對法益之侵害未予評價，則為
    評價不足，均為法之所禁。又加重詐欺罪，係侵害個人財產
    法益之犯罪，其罪數之計算，核與參與犯罪組織罪之侵害社
    會法益有所不同，審酌現今詐欺集團之成員皆係為欺罔他人
    ，騙取財物，方參與以詐術為目的之犯罪組織。倘若行為人
    於參與詐欺犯罪組織之行為繼續中，先後多次為加重詐欺之
    行為，因參與犯罪組織罪為繼續犯，犯罪一直繼續進行，直
    至犯罪組織解散，或其脫離犯罪組織時，其犯行始行終結。
    故該參與犯罪組織與其後之多次加重詐欺之行為皆有所重合
    ，然因行為人僅為一參與犯罪組織行為，侵害一社會法益，
    屬單純一罪，應僅就「該案中」與參與犯罪組織罪時間較為
    密切之首次加重詐欺犯行論以參與犯罪組織罪及加重詐欺罪
    之想像競合犯，而其他之加重詐欺犯行，祗需單獨論罪科刑
    即可，無需再另論以參與犯罪組織罪，以避免重複評價。是
    如行為人於參與同一詐欺集團之多次加重詐欺行為，因部分
    犯行發覺在後或偵查階段之先後不同，肇致起訴後分由不同
    之法官審理，為裨益法院審理範圍明確、便於事實認定，即
    應以數案中「最先繫屬於法院之案件」為準，以「該案件」
    中之「首次」加重詐欺犯行與參與犯罪組織罪論以想像競合
    。縱該首次犯行非屬事實上之首次，亦因參與犯罪組織之繼
    續行為，已為該案中之首次犯行所包攝，該參與犯罪組織行
    為之評價已獲滿足，自不再重複於他次詐欺犯行中再次論罪
    ，俾免於過度評價及悖於一事不再理原則（最高法院109年
    度台北字第3945號判決意旨參照）。
㈡、經查，被告前因加入詐欺集團後，於犯本案之前，已詐騙多
    人，業經臺灣台南地方檢察署檢察官以被告涉犯加重詐欺取
    財罪、違反洗錢防制法罪及參與犯罪組織罪等罪嫌於107年1
    0月22日以107年度營偵字第1635號等提起公訴及移送併辦，
    經本院審理並於108年1月31日以107年度金訴字第56、89號
    判處有期徒刑2年6月（2罪）、2年，應執行有期徒刑2年10
    月（尚未確定；後經臺灣高等法院台南分院以108年度金上
    訴字第588號判決，判處有罪，應執行有期徒刑4年，並宣告
    應於刑之執行前強制工作3年，惟經最高法院撤銷發回更審 
    ），判決事實欄載有「劉明哲（綽號「魚兒」）於民國107 
    年7 月初、李俊義（綽號「鰲拜」）於107 年5 月間、林晏
    瑋（綽號「長江」）於107 年5 至6 月間、車忠達（綽號「
    金嘯」）於107 年7 月初、林長融（綽號「大屌」）、汪晉
    毅（綽號「龍五」）分別於民國107 年間，分別加入均係具
    有持續性、牟利性、結構性犯罪組織詐欺集團之成員」等語
    ，足認該案繫屬在前，從而，本案被告關於參與犯罪組織罪
    部分，顯係重複起訴，惟此部分與前開有罪部分有裁判上一
    罪之想像競合關係，爰不另為不受理諭知，併此敘明。
五、檢察官前開移送併辦部分，與起訴之犯罪事實，為同一事實
    ，本院併予審究。
六、刑之加重減輕事由
㈠、刑法第47條第1項累犯：
　　查被告前於105年間因涉犯詐欺案件，經臺灣臺中地方法院
    以105年度易字第501號判決判處有期徒刑5月，經臺灣高等
    法院臺中分院以106年度上易字第315號判決駁回上訴確定，
    106年11月27日徒刑執行完畢等情，各有臺灣高等法院被告
    前案紀錄表在卷可查，被告於受徒刑執行完畢後5年內，故
    意再犯本件有期徒刑以上之罪，為累犯，依司法院釋字第77
    5號解釋意旨，斟酌被告之品行及其他刑法第57條所列事項
    ，足認其屢犯不悛，具有犯行之特別惡性及對刑罰反應力薄
    弱之情形，所受之刑罰並無超過其所應負擔罪責，仍應依刑
    法第47條第1項加重其刑。
七、爰審酌現今詐欺集團以各種名目實施電話詐欺，常使善良之
    民眾畢生積蓄付諸一空，且求償無門，甚至造成有人晚景淒
    涼，也因受騙而喪失對自己與他人之信任，反觀各詐欺集團
    核心重要成員卻因此獲取暴利，造成高度民怨與社會不安，
    被告正值青壯年，不思循正當途徑獲取所需，竟貪圖不法報
    酬，加入屬犯罪組織之詐欺集團，進而參與該詐欺集團之運
    作，擔任車手角色，負責依上層指示出面提領詐欺款項後予
    以繳回該詐欺集團，嚴重影響社會秩序及治安，其等行為實
    屬不該，並考量被告提領款項各為149000元（二次），嚴重
    損及被害人杜傳豊、劉晏伶之財產法益，犯罪情節非屬輕微
    ，且迄今尚未與被害人達成和解，或取得被害人之諒解，並
    考量被告於本院坦承犯行之犯後態度，被告自承國中肄業之
    智識程度、離婚、育有4 女、目前從事組立包裝、月收入2 
    萬餘元，暨其之犯罪動機、目的、生活狀況等一切具體情狀
    ，分別量處如附表所示之刑，並定應執行刑如主文所示。
八、沒收
㈠、刑法第38條之1規定：「(第一項)犯罪所得，屬於犯罪行為
    人者，沒收之。」、「(第三項)前2項之沒收，於全部或一
    部不能沒收或不宜執行沒收時，追徵其價額。(第五項)犯罪
    所得已實際合法發還被害人者，不予宣告沒收或追徵。」，
    又第38條之2第1項規定：「前條犯罪所得及追徵之範圍與價
    額，認定有困難時，得以估算認定之。第38條之追徵，亦同
     。」。
㈡、查本案被告就其於本案犯罪所得，僅抽象回答約提領款項之2
    %至4%或已獲得16萬元云云，認定不易，爰依各次提領款項
    之4%估算其每次犯罪所得即5960元（計算式：149000×0.04＝
    5960），雖未扣案，應依刑法第38條之1第1、3項規定，宣
    告沒收，如全部或一部不能沒收或不宜執行沒收，追徵其價
    額。
九、被告林晏偉部分，待其到庭後另行審結。
據上論斷，應依刑事訴訟法第299 條第1 項前段，洗錢防制法第
14條第1項第2款，刑法第11條、第28條、第339條之2第1項、第3
39 條之4 第1 項第1 款、第2 款、第47條第1 項、第51條第5 
款、第55條、第38條之1 第1 項前段、第3 項、第38條之2第1項
，刑法施行法第1 條之1 第1 項，判決如主文。
本案分別經檢察官吳維仁提起公訴，檢察官洪欣昇移送併辦，檢
察官柯博齡追加起訴，檢察官林容萱到庭執行職務

中　　華　　民　　國　 109　　年　　11　  月　　10　　日
                  刑事第三庭    審判長法　官　彭喜有
　　　　　　　　　
　　　　                              法  官  蔡盈貞
　　　　　　　　　
　　　　　　　　　                    法  官　洪士傑　　　　
以上正本證明與原本無異                                  如不服本判決應於收受本判後20日內向本院提出上訴書狀，並應
敘述具體理由。其未敘述上訴理由者，應於上訴期間屆滿後20日
內向本院補提理由書狀（均須按他造當事人之人數附繕本）「切
勿逕送上級法院」。
中　　華　　民　　國　 109　　年　 11　  月　　10　 日　
                                      書記官　吳鸝稻

附表

編號 事實 宣告刑 1 事實一㈠ 劉明哲共同犯三人以上冒用公務員名義詐欺取財罪，累犯，處有期徒刑壹年陸月。犯罪所得新臺幣伍仟玖佰陸拾元沒收，如全部或一部不能沒收或不宜執行沒收，追徵其價額。 2 事實一㈡ 劉明哲共同犯三人以上冒用公務員名義詐欺取財罪，累犯，處有期徒刑壹年陸月。犯罪所得新臺幣伍仟玖佰陸拾元沒收，如全部或一部不能沒收或不宜執行沒收，追徵其價額。